臺灣高等法院民事判決　　　　　　　　　100年度家再字第3號
　　再審　原告　蔡蕙如
　　訴訟代理人　蔡世祺律師
　　再審　被告　陳韋全
上列當事人間離婚等事件，再審原告對於中華民國100年7月14日
本院99 年度家上字第271號確定判決提起再審之訴，本院判決如
下：
    主  文
再審之訴駁回。
再審訴訟費用由再審原告負擔。
    理  由
一、本件前訴訟程序係再審被告提起訴訟，聲明：(一)請准再審被
    告與再審原告離婚。(二)對於兩造所生子女陳宥蓁之權利義務
    之行使或負擔由再審被告任之，臺灣士林地方法院98年度婚
    字第388 號（下稱第一審）判決駁回再審被告之訴；再審被
    告提起第二審上訴，本院99 年度家上字第271號判決（下稱
    原確定判決）諭知：准再審被告與再審原告離婚；兩造未成
    年長子陳宥蓁權利義務之行使或負擔由再審原告任之；並酌
    定再審被告與未成年長子陳宥蓁會面交往之時間與方式。再
    審原告不服提起第三審上訴，終經最高法院以上訴不合法於
    100年10月6日以100 年度台上字第1682號裁定駁回上訴確定
    （下稱終審裁定），有第一、二審判決及終審裁定可稽（本
    院卷第18-39頁）。
二、按再審之訴，專屬為判決之原法院管轄。對於審級不同之法
    院就同一事件所為之判決，提起再審之訴者，專屬上級法院
    合併管轄，民事訴訟法第499 條第1、2項定有明文。又第二
    審法院為實體上判決後，當事人提起第三審上訴，因不合法
    而駁回確定，當事人以實體上主張之事由請求再審時，應認
    係專對第二審判決所提起，依同法第499條第1項規定，專屬
    原第二審法院管轄，最高法院76 年度台再字第114號裁定意
    旨可供參考。本件再審原告係以實體上理由主張原確定判決
    有民事訴訟法第496條第1項第1款、第13 款之再審事由，則
    依前開說明，應認係專對第二審判決提起再審，專屬於本院
    管轄。再對於第二審判決提起上訴因不合法而被裁定駁回時
    ，就確定判決提起再審之訴之不變期間，應自駁回上訴之裁
    定確定時起算，最高法院67 年台抗字第495號判例著有明文
    。查本件訴訟之終審裁定於100 年10月19日製作正本，其後
    方會送達予再審原告，則再審原告於100 年11月18日即提起
    再審之訴，顯未逾30日法定不變期間，先予敘明。
三、再審原告聲明：原確定判決廢棄，駁回再審被告之訴。主張
    ：(一)原確定判決有民事訴訟法第496條第1項第1 款「適用法
    規顯有錯誤」之再審事由：1.兩造婚前交往9 年，對彼此個
    性及背景知之甚稔，婚後相處甚洽，雖有金錢爭執、婆媳問
    題，不構成兩造婚姻難以維持之理由。原確定判決未衡量兩
    造教育程度、身分、社會地位、相處互動情形，即論斷兩造
    婚姻難以維持，違反民法第1052 條第2項規定「難以維持婚
    姻」及經驗法則、論理法則。2.原確定判決未審酌：民法第
    1018 條之1規定夫妻自由處分金之立法意旨、伊為支出房貸
    及家庭生活費用大宗之一方、伊向再審被告要求之生活費乃
    房貸、家庭日常開銷及子女養育費之合理分配等情，未調查
    證據即認定伊夥同家人向再審被告強索財產，草率論斷使再
    審被告感覺係伊擷取金錢之來源，有理由不備、矛盾及認定
    事實違反經驗法則、論理法則、訴訟程序違背法令等適用法
    規之違法。3.原確定判決認定：伊未思彌補與再審被告父母
    間之感情裂縫，仍就房屋之事多次理論爭執；伊多次阻撓再
    審被告返家探視未成年子女陳宥蓁，均與事實不符，有認定
    事實不憑證據及違反論理法則之違法。4.伊為維繫婚姻而付
    出、照顧子女之時間，支出家庭費用遠高於再審被告，再審
    被告對伊有家庭暴力行為；伊為再審被告擔任中和房屋貸款
    之保證人，再審被告不願支付貸款，致伊僅能求助母親代繳
    房貸；再審被告擅自離家等事實，再審被告就婚姻破綻之有
    責性顯高於伊，依民法第1052條第2 項規定再審被告無請求
    離婚之權利，原確定判決漏未審酌上開事實遽論兩造之有責
    性相當，有判決不備理由之違法。(二)原確定判決有民事訴訟
    法第496條第13款「發現未經斟酌之證物」 再審事由：原確
    定判決無證據即認定再審被告負擔日常生活費用之大宗，惟
    依伊提出之再證4 等費用收據，足證伊方為日常生活費用之
    負擔者，若經原確定判決斟酌該證物，伊能獲得有利之裁判
    等情。
四、本件未行言詞辯論，故無再審被告之聲明或陳述。
五、本件有無再審原告主張之民事訴訟法第496條第1項第1款之
    再審事由？
  (一)按確定終局判決適用法規顯有錯誤者，得提起再審之訴，民
    事訴訟法第496 條第1項第1款定有明文。所謂適用法規顯有
    錯誤，應以確定判決違背法規或現存判例解釋者為限，若在
    學說上諸說併存尚無法規判解可據者，不得指為用法錯誤。
    又事實審法院認定事實之職權，無適用法規顯有錯誤之可言
    ，且適用法規顯有錯誤，不包括漏未斟酌證據及認定事實錯
    誤之情形在內，最高法院57年台上字第1091號、63年台再字
    第67號、63年台上字第880號等判例參照。
  (二)再審原告主張：伊合法向再審被告要求生活費及子女教養費
    等費用，並非視再審被告為擷取金錢之來源，本件婚姻並無
    民法第1052條第2 項前段難以維持之情形，再審被告於婚姻
    破綻之可歸責性高於伊，無請求離婚之權利，原確定判決有
    認定事實違反經驗法則、論理法則、訴訟程序違背法令及違
    反民法第1018條之1、第1052條第2項規定之違法情事，有民
    事訴訟法第496條第1項第1 款再審事由云云。查原確定判決
    綜合斟酌：水電費及電信費等收據、百齡高中證明書、再審
    原告之郵局存簿、再審原告要求再審被告給付生活費之書面
    、再審被告匯款明細表、再審原告嚇令再審被告辦理退保之
    書面、再審原告索討金錢之簡訊、再審原告與再審被告父母
    爭執之錄音光碟及譯文、臺北市政府警察局北投分局受理各
    類案件紀錄表、光碟片、再審被告提出之98 年9月30日受理
    家庭暴力事件驗傷診斷書等證物，據以認定：再審原告及再
    審被告兩造婚後各自擔任教師及醫師工作，有固定收入，應
    共同負擔家庭生活費及子女之扶養費，雖再審被告收入較為
    豐厚，但再審被告已負擔房屋貸款及日常生活水費、電費、
    電信費用、信用卡帳單及保險費等大宗，難認再審被告未盡
    其責。再審原告於未成年子女陳宥蓁出生後，向再審被告要
    求按月給付陳宥蓁新台幣（下同）5 萬元，另要求按月給付
    再審原告生活費13萬元，薪資若有增加者再給付增資之一半
    ，再審被告自97年6 月30日起陸續匯款87萬2,802 元至再審
    原告之郵局帳戶，於再審被告遲延支付房屋貸款時，即於98
    年2 、3 月夥同家人至再審被告工作場所索討金錢，使再審
    被告專業形象受損，復以簡訊向再審被告以威脅口氣索討金
    錢，就再審原告擔任再審被告婚前購買房屋（供父母居住）
    之保證人部分，因再審被告向銀行增貸供其弟做生意使用，
    即多次以書面威嚇再審被告嚇令辦理退保。再審原告婚前與
    再審被告之父母感情破裂，婚後不思努力彌補裂縫，更多次
    在見面時針對房屋之事發生爭吵，致再審被告感覺係再審原
    告攫取金錢之來源，使兩造婚姻發生重大破綻。縱再審被告
    於98年3 月主動離家與再審原告分居迄今，而有過失，然再
    審原告對兩造婚姻破綻之發生亦同有過失。分居後，再審原
    告獲悉再審被告返家拿東西之際，傳送簡訊表示「Iam wa-t
    ching You 」；再審被告欲返家探視子女陳宥蓁，仍受阻撓
    ，再審被告不得已聲請假處分經法院暫定探視方式，再審被
    告依法院所訂探視方式，兩造仍生衝突，再審被告將陳宥蓁
    送回再審原告處所時，竟要求會同警方拍照檢查陳宥蓁身體
    ，在多次衝突下，顯難期待彼此間能再互信互諒互愛，繼續
    共創圓滿和諧生活。再審原告雖表示不願離婚，但其行為已
    使再審被告主觀上認為婚姻建立在金錢攫取來源而非相互扶
    持之終身伴侶，如此之婚姻關係即使任何人處於相同境況，
    均喪失維持婚姻之意欲，故兩造婚姻難以繼續維持。衡量比
    較兩造有責程度相同，雙方均得請求離婚，再審被告依民法
    第1052條第2 項規定請求與再審原告離婚，自屬有據等情，
    業於原確定判決之事實及理由欄六、詳載其依憑之證據及論
    斷之事實，核屬事實審法院認定事實之職權，並無違背論理
    及經驗法則，亦無再審原告指摘之違反民法第1018條之1 及
    第1052條第2 項規定可言，再審原告指摘之理由不備、漏未
    斟酌證據及認定事實錯誤，均非屬「適用法規顯有錯誤」情
    形。
六、本件有無再審原告主張之民事訴訟法第496條第1項第13款之
    再審事由？
  (一)按民事訴訟法第496條第1項第13款規定：「當事人發現未經
    斟酌之證物或得使用該證物者，但以如經斟酌可受較有利益
    之裁判者為限，得以再審之訴對於確定終局判決聲明不服」
    ，所謂「當事人發見未經斟酌之證物」，係指在前訴訟程序
    不知有該證物，現始知之，或雖知有此而不能使用，現始得
    使用者而言，最高法院32年上字第1247號判例足供參照；且
    一經斟酌即可受較有利之裁判者為相當，若該證物在前訴訟
    程序中已經斟酌，或縱經斟酌亦不能受較有利之裁判者，即
    不得據以提起再審之訴。
  (二)再審原告指陳：原確定判決未調查證據遽予認定再審被告負
    擔日常生活費用之大宗，實則伊方為生活費用之負擔者，並
    提出再證4之費用收據多紙為憑（本院卷第52-63頁）。但查
    原確定判決以再審被告提出之水電費、電信費等收據，佐以
    再審被告多次匯款至再審原告郵局帳戶之事實，因而認定再
    審被告對生活家庭費用負擔並非未克盡其責乙節，並非全然
    否認再審原告對日常生活費用之支出，則縱令斟酌再審原告
    現提出之費用收據，仍不影響原確定判決就雙方婚姻過程、
    分居後發生多次衝突，致婚姻難以繼續維持，及兩造對婚姻
    破綻有責程度相同之認定，再審原告不能因而受有利之裁判
    ，仍與民事訴訟法第496 條第1 項第13款「當事人發現未經
    斟酌證物」之再審事由有所未合。
七、綜上所述，再審原告主張：原確定判決有民事訴訟法第496
    條第1項第1款、第13條之再審事由，為顯無理由，爰不經言
    詞辯論，逕以判決駁回之。
八、據上論結：本件再審之訴為顯無理由，依民事訴訟法第502
    條第2項、第78條，判決如主文。
中    華    民    國   100    年    11    月    30    日
                  民事第一庭
                      審判長法  官  張耀彩
                            法  官  吳光釗
                            法  官  林金吾
正本係照原本作成。
如不服本判決，應於收受送達後20日內向本院提出上訴書狀，其
未表明上訴理由者，應於提出上訴後20日內向本院補提理由書狀
（均須按他造當事人之人數附繕本）上訴時應提出委任律師或具
有律師資格之人之委任狀；委任有律師資格者，另應附具律師資
格證書及釋明委任人與受任人有民事訴訟法第466 條之1 第1 項
但書或第2 項（詳附註）所定關係之釋明文書影本。如委任律師
提起上訴者，應一併繳納上訴審裁判費。
中    華    民    國   100    年    11    月    30    日
                            書記官  張淑芳
附註：
民事訴訟法第466條之1（第1項、第2項）：
對於第二審判決上訴，上訴人應委任律師為訴訟代理人。但上訴
人或其他法定代理人具有律師資格者，不在此限。
上訴人之配偶、三親等內之血親、二親等內之姻親，或上訴人為
法人、中央或地方機關時，其所屬專任人員具有律師資格並經法
院認為適當者，亦得為第三審訴訟代理人。